【裁判字號】    99,附民,206
【裁判日期】    991123
【裁判案由】    偽造文書
【裁判全文】
臺灣高等法院刑事附帶民事訴訟判決     99年度附民字第206號
原      告  朱翊安
被      告  王志誠
上列被告因偽造文書案件（99年度上易字第1168號），原告提起
附帶民事訴訟請求損害賠償，本院於民國99年11月9日言詞辯論
終結，判決如下：
   主  文
被告應給付原告新臺幣貳萬元，及自民國九十九年八月二十六日
起至清償日止，按年息百分之五計算之利息。
原告其餘之訴駁回。
   事實及理由
壹、程序方面：
一、按當事人經合法傳喚，無正當之理由不到庭或到庭不為辯論
    者，得不待其陳述而為判決；其未受許可而退庭者亦同，刑
    事訴訟法第498條定有明文。本件被告王志誠經合法通知，
    未於最後言詞辯論期日到場，爰依上開規定，由原告一造辯
    論而為判決。
二、按訴狀送達後，原告不得將原訴變更或追加他訴，但請求之
    基礎同一，或擴張或減縮應受判決事項之聲明者，或不甚礙
    被告之防禦及訴訟之終結者，原告得將原訴變更或追加他訴
    ，民事訴訟法第255條第1項第2款、第3款、第7款分別定有
    明文。經查，原告提起本件刑事附帶民事訴訟時，聲明請求
    被告王志誠給付新台幣12萬元，即自起訴狀繕本送達之翌日
    起至清償日止之利息（見本院附民卷第2頁），嗣於民國99
    年8 月18日以書狀更正聲明為：被告王志誠應給付原告14萬
    元（見本院附民卷第17-1頁），再於99年11月9日擴張聲明
    為「被告王志誠應賠償原告20萬元，即自起訴狀繕本送達之
    翌日起至清償日止，按年息百分之五計算之利息」（見本院
    附民卷第76頁），核與上開規定相符，應予准許，合先敘明
    。
貳、實體方面：
一、原告起訴主張：被告為福泰保全股份有限公司（址設台北縣
    新店市○○路110巷20號，下稱福泰公司）負責人，明知原
    告於95年至97年間並未在福泰公司任職，竟於95年至97年各
    類所得扣繳憑單上，虛偽登載原告於95年至97年間向福泰公
    司領取薪資之不實事項，並持向國稅局申報，嗣國稅局查核
    後認原告有逃漏稅之情事，將補稅通知單寄至原告住處，由
    原告母親代收，因原告母親不識字轉請鄰居查看內容，致左
    鄰右舍誤以為原告故意逃漏申報所得稅，造成原告名譽受損
    ，而刑事部分，經臺灣台北地方法院以99年度易字第838號
    刑事判決處被告王志誠犯行使業務上登載不實文書等三罪，
    各量處拘役40日，並定其應執行為拘役100日，如易科罰金
    ，以新臺幣（下同）1,000元折算1日，緩刑二年，嗣檢察官
    提起上訴後，經本院駁回上訴確定。爰依侵權行為之法則，
    請求被告賠償精神慰撫金20萬元，及自起訴狀繕本送達翌日
    起至清償日止，按年利率百分之五計算之利息（原告對於訴
    外人謝如岡之請求部分，已於本院成立訴訟上和解，爰就此
    部分之主張及陳述不予贅述，附此敘明）。
二、被告則以：伊本身為受害者，被告自己將證件交給訴外人謝
    如岡，因謝如岡有債務問題，並立切結書給本人，本人基於
    同情，因此同意開立原告之扣繳憑單，並無任何獲利行為，
    且謝如岡已經賠償原告，伊不願意再賠償等語，資為抗辯。
三、查訴外人謝如岡於95年至97年間任職於福泰保全公司，被告
    王志誠係福泰公司之負責人，以製作該公司各類所得扣繳暨
    免扣繳憑單為其附隨業務，為從事業務之人。因訴外人謝如
    岡積欠債務，為免其薪資遭法院扣押，竟與被告王志誠共同
    基於行使業務上登載不實文書之犯意聯絡，明知朱翊安於95
    年至97年間並未在福泰公司任職及支領薪資，福泰公司依法
    不得申報朱翊安之薪資支出，仍由謝如岡於95年7月1日提供
    朱翊安之健保卡影本等身分資料，由王志誠於96年、97年、
    98年之5月間，分別在其業務上作成之95年、96年、97年度
    各類所得扣繳暨免扣繳憑單上，虛偽登載朱翊安於95年至97
    年間，分別向福泰公司支領實由謝如岡領取之薪資新台幣（
    下同）18萬9,744元、34萬2,350元、36萬5,750元等不實事
    項，持之向財政部台灣省北區國稅局新店稽徵所申報，足以
    生損害於朱翊安及稅捐稽徵機關核課稅捐之正確性等情，有
    卷附之臺灣台北地方法院99年度易字第838號、本院99年度
    上易字第1168號刑事判決書、財政部台北市國稅局99年9月
    24日財北國稅資字第990243684號函文為證（見本院附民卷
    第45至47頁、第52至64頁、第75至76頁），並經本院調閱前
    開刑事卷宗查明屬實，被告於答辯狀中亦自認有上開事實（
    見本院附民卷第38頁），自堪信原告之主張為真實。
四、按因故意或過失，不法侵害他人之權利者，負損害賠償責任
    ；不法侵害他人之身體、健康、名譽、自由、信用、隱私、
    貞操，或不法侵害其他人格法益而情節重大者，被害人雖非
    財產上之損害，亦得請求賠償相當之金額。其名譽被侵害者
    ，並得請求回復名譽之適當處分，民法第184條第1項前段及
    第195條第1項分別定有明文。而名譽被侵害者，關於非財產
    上之損害，加害人雖亦負賠償責任，但以相當之金額為限。
    所謂相當，自應以實際加害情形與其名譽影響是否重大，及
    被害者之身分地位與加害人經濟狀況等關係定之（最高法院
    47年臺上字第1221號判例意旨參照）。查被告上開行為，因
    原告向國稅局申訴並無造成財產上損失，惟原告仍因此逃漏
    稅捐之情事，致其名譽在社會上之評價受有貶損，不法侵害
    原告之名譽，致原告受有精神上痛苦，既經認定，已如上述
    ，原告主張依上開規定請求被告賠償精神慰撫金，洵屬有據
    。本院審酌原告為專科畢業，未婚，自由業，無固定收入、
    名下無其他財產；而被告為專科畢業，已婚，為福泰公司負
    責人等情，分經兩造具狀陳明，並有財政部台北市國稅局99
    年9月24日財北國稅資字第990243684號函文檢附資料、公司
    及分公司基本資料查詢各一份附卷可稽（見本院附民卷第52
    至64頁、第81頁）及兩造之身分、社會地位、經濟狀況、原
    告所受精神上痛苦，暨訴外人即共同被告謝如岡已於本院與
    原告成立訴訟上和解，同意給付原告10萬元，有本院和解書
    一份在卷可稽（見本院附民卷第9頁）等一切情狀，認原告
    得請求被告賠償之精神慰撫金，以2萬元為適當。
五、綜上所述，原告本於侵權行為之法律關係，請求被告給付原
    告2萬元，及自起訴狀繕本送達翌日即99年8月26日起至清償
    日止，按年息百分之五計算之利息，洵屬有據，應予准許。
    逾此範圍所為之請求，為無理由，應予駁回。
六、本件事證已明，兩造其餘攻擊防禦方法，經本院審酌結果，
    與判決結果不生影響，爰不一一論述。另訴訟費用，不在刑
    事訴訟法第491條所列準用明文之列，即刑事附帶民事訴訟
    ，不必繳納費用，自毋庸於判決內諭知命當事人負擔，又本
    件原告請求未逾150萬元，不得上訴，無為假執行之可能。
    其為假執行之聲請，應屬贅文，不另為准駁之諭知，均併此
    敘明。
七、據上論結，原告之訴為一部有理由，一部無理由，爰依刑事
    訴訟法第490條、第498條、第502條，判決如主文。
中    華    民    國    99    年    11    月    23    日
                    刑事第十八庭審判長法  官  吳鴻章
                                      法  官  曾淑華
                                      法  官  汪梅芬
以上正本證明與原本無異。
不得上訴。
                                      書記官  劉寶鈴
中    華    民    國    99    年    11    月    23    日

司法院資訊處製作；財團法人民間司法改革基金會備份。
